【裁判字號】    99,交抗,903
【裁判日期】    991013
【裁判案由】    聲明異議
【裁判全文】
臺灣高等法院臺中分院交通事件裁定     99年度交抗字第903號
抗 告 人即
原處分機關  交通部公路總局臺中區監理所
異 議 人即
受處分人    甲○○
上列抗告人因受處分人違反道路交通管理處罰條例聲明異議案件
，不服臺灣臺中地方法院中華民國99年8月31日所為裁定(99年度
交聲字第3200號)，提起抗告，本院裁定如下：
    主    文
抗告駁回。
    理    由
一、抗告意旨略以：受處分人甲○○酒後駕車行為經檢察官緩起
    訴處分，並命受處分人向臺中市政府（戶名：臺中市地方教
    育發展基金會）支付新臺幣（下同）2萬5千元並接受法治教
    育1場次，惟因受處分人本案被查獲當時酒精濃度達每公升
    0.75毫克，依道路交通管理處罰條例第35條第1項第1款規定
    應處罰鍰4萬9500元，而其所支付之緩起訴處分金僅2萬5千
    元，原處分機關仍得裁處差額部分2萬4500元，為公平正義
    原則，請撤銷原裁定，另為適當之裁定等語。
二、按行政罰法第26條第1項，一行為同時觸犯刑事法律及違反
    行政法上義務規定者，依刑事法律處罰之。但其行為應處以
    其他種類行政罰或得沒入之物而未經法院宣告沒收者，亦得
    裁處之。此條項係為一事不二罰之明文立法，究其立法目的
    ，乃在於一行為同時觸犯刑事法律及違反行政法上義務規定
    時，由於刑罰與行政罰同屬對不法行為之制裁，而刑罰之懲
    罰作用較強，故依刑事法律處罰，即足資警惕時，即無一事
    二罰而再處行政罰之必要，且刑事法律處罰，由法院依法定
    程序為之，較符合正當法律程序，應予優先適用。但罰鍰以
    外之沒入或其他種類行政罰，因兼具維護公共秩序之作用，
    為達行政目的，行政機關仍得併予裁處，故為第1項但書規
    定。亦即，一行為同時觸犯刑事法律及違反行政法上義務規
    定時，由於刑罰與行政罰同屬對不法行為之制裁，而刑罰之
    懲罰作用較強，故依刑事法律處罰，即足資警惕時，實無再
    重複處行政罰之必要。但罰鍰以外之沒入或其他種類行政罰
    ，因兼具維護公共秩序之作用，為達行政目的，行政機關仍
    得併予裁處。另按同條第2項規定，前項行為如經不起訴處
    分或無罪、免訴、不受理、不付審理之裁判確定者，得依違
    反行政法上義務規定裁處之。亦即，行為人之同時觸犯刑事
    法律及行政法上義務之行為，若已經刑事部分為不起訴處分
    、無罪、免訴、不受理、不付審理之裁判確定者，則無上開
    立法理由所述行為已受刑事處罰，不應就同次行為而受2次
    處罰，且因刑事程序比行政裁罰程序更符合正當法律程序要
    求而應以刑事處罰優先之疑慮，是故行為人既未受刑事制裁
    不生一事二罰之問題，則對於該行為於刑事不處罰裁判確定
    後，處以行政裁罰乃屬合法，蓋刑事法義務之違反與行政法
    上義務之違反並非全然相當。惟對於上開法文適用所生疑義
    者，係為檢察官以一定負擔為條件而對受處分人所為之緩起
    訴處分，是否該當於道路交通管理處罰條例第26條第2項未
    處以刑事處罰之意涵，而得於緩起訴猶豫期間屆滿後再為行
    政裁罰，對此應採否定見解，蓋(一)依文義解釋，行政罰法第
    26條第2項僅明文列舉得再為行政裁罰之事由僅有不起訴處
    分、無罪、免訴、不受理、不付審理裁判確定之五種類型，
    且無概括條款規定其他得與上述五種刑事裁定等量齊觀之類
    型，是基於明示其一排除其他之法理，不應擴張解釋包含緩
    起訴處分確定之類型。(二)依據緩起訴處分制度之本質，為介
    於起訴及微罪職權不起訴間之緩衝制度設計，其具體效力依
    刑事訴訟法第260條規定，於緩起訴處分期間屆滿未經撤銷
    者，非有同條第1款或第2款情形之一不得對於同一案件再行
    起訴，即學理上所稱實質確定力，足見在緩起訴期間內，尚
    無實質確定力可言（參照最高法院94年臺非字第215號、95
    年臺非字第284號判決意旨），故觸犯刑事法律之犯罪行為
    符合緩起訴要件者，雖經檢察官為緩起訴處分而暫緩起訴，
    然仍係認被告有犯罪嫌疑，始予暫緩起訴，並得課被告予一
    定之負擔或指示，此與不起訴處分係因犯罪嫌疑不足或其他
    原因，不得附條件或負擔，仍顯有不同，故緩起訴處分與不
    起訴處分之性質有異，行政罰法第26條第2項並未明列緩起
    訴處分，自不宜擴張解釋。(三)依附負擔之緩起訴處分對受處
    分人產生之法律效果，檢察官依刑事訴訟法第253條之2第2
    項規定為緩起訴處分，課以被告向公益團體捐款或提供義務
    勞務者，被告係履行檢察官為緩起訴處分命令，此等處分名
    義上雖非刑罰，但仍是一種特殊的處遇措施，造成被告之財
    產減少或義務增加，性質上亦屬干預人民自由之處分，與刑
    事制裁無異，實質上則為刑事處罰，自不應就同一行為再受
    行政罰鍰（參臺灣高等法院96年11月刑事庭庭長法律問題研
    討會決議）。
三(一)本件受處分人甲○○於民國（下同）98年6月19日凌晨2時37
    分左右，酒後駕駛車牌號碼2K-6582號自用小客車，行經國
    道一號北上178.3公里處，因「酒精濃度過量駕車，於2時37
    分呼氣酒測酒精濃度0.75MG/L」之違規，經內政部警政署國
    道公路警察局泰安分隊員警依違反道路交通管理處罰條例第
    35條第1項第1款規定舉發，抗告人遂於99年7月23日，依道
    路交通管理處罰條例第35條第1項第1款、違反道路交通管理
    事件統一裁罰基準及處理細則第43條、第44條及第67條之規
    定，以中監違字第裁60-Z3A013668號裁決書裁處受處分人罰
    鍰4萬9500元整，吊扣駕駛執照12個月（駕照已執行吊扣）
    ，施以道安講習，有交通部公路總局臺中區○○○○○道路
    交通管理事件裁決書、內政部警政署國道公路警察局舉發違
    反道路交通管理事件通知單影本各1份附卷可稽。
  (二)受處分人經臺灣臺中地方法院檢察署檢察官偵查後，以98年
    度速偵字第2378號為緩起訴處分，處分書中並載明緩起訴期
    間為1年，並應於收受該署檢察官執行通知書後1個月內，向
    臺中市政府支付2萬5000元（戶名：臺中市地方教育發展基
    金會），且應於緩起訴期間屆滿日前6個月，接受法治教育1
    場次，並依該署觀護人之指定時間，按時至該署報到，接受
    相關規定之說明，而受處分人已將上開款項繳納完畢並履行
    附帶必要命令，嗣於99年6月1日期滿未經撤銷緩起訴處分而
    實質確定等情，有上開緩起訴處分書影本1份、臺灣高等法
    院被告前案記錄表1份在卷可稽。
  (三)抗告意旨雖稱：本件檢察官所命緩起訴處分金僅2萬5000元
    ，尚未達「違反道路交通管理事件統一裁罰基準表」所定最
    低罰鍰基準規定（即4萬9500元），難謂符合公平正義原則
    ，受處分人應補繳不足差額部分云云，然審酌緩起訴處分與
    不起訴處分之性質仍屬有異，受處分人既已因上開緩起訴處
    分而剝奪其人身自由（強制於一定時間內為義務勞務或參加
    法治教育等，勢將無法於各該時段自由選擇行動、工作），
    具有強制性、懲罰性，雖不若易科罰金係以支付金錢作為自
    由刑之替代，惟經由緩起訴處分附帶條件之履行，使其免於
    遭檢察官發動起訴程序，仍具有替代刑罰之效果，而屬其為
    犯罪所付出之代價，廣義而言係「實質刑事法律處罰」，與
    行政罰係在對於過去違反義務行為處罰之秩序罰所欲達成之
    目的，應屬相同，自以前開緩起訴處分依刑事法律所為實質
    上制裁為已足，無另為重複處罰之必要。本案檢察官既於緩
    起訴處分中，除命受處分人應向臺中市政府支付2萬5000元
    外，並命其接受法治教育1場次，受處分人業已履行，則與
    道路交通管理處罰條例第35條第8項所稱經裁判確定處以「
    罰金」，其性質非可相提並論，是並無所謂差額可言，自無
    適用該條之餘地。
四、原審裁定認受處分人之行為，係一行為同時觸犯刑事法律及
    違反行政法上之義務規定，而觸犯刑法第185條之3之罪既經
    檢察官為緩起訴處分確定並命受處分人向臺中市政府（戶名
    ：臺中市地方教育發展基金會）支付2萬5千元並接受法治教
    育1場次，其雖非刑法所明定之刑罰，然其實已對受處分人
    名譽、心理、自由及財產等產生相當程度之制約，造成被告
    自由權利之干預，實與刑事制裁無異，故有一事不二罰原則
    之適用，且無再命繳足差額之必要，因而將原處分關於裁處
    受處分人罰鍰4萬9500元部分予以撤銷，並就撤銷部分為受
    處分人不罰之諭知，經核於法即無不合，抗告意旨指摘原審
    裁定不當，其抗告為無理由，應予駁回。
據上論斷，應依道路交通案件處理辦法第26條、刑事訴訟法第
412條，裁定如主文。
中    華    民    國    99    年    10    月    13    日
          交通法庭        審判長法  官  江  錫  麟
                                法  官  周  瑞  芬
                                法  官  陳      葳
以上正本證明與原本無異。
不得再抗告。
                                書記官  謝  雅  惠
中    華    民    國    99    年    10    月    13    日

司法院資訊處製作；財團法人民間司法改革基金會備份。
